臺灣雲林地方法院民事判決　　　　　　　 94年度訴字第319號
原　　　告　雲林縣斗南鎮農會
法定代理人　乙○○
訴訟代理人　甲○○
被　　　告　丙○○
　　　　　　丁○○
上列當事人間請求塗銷所有權移轉登記事件，本院於民國94年8
月31日言詞辯論終結，判決如下：
    主  文
被告丙○○、丁○○間於民國九十一年九月二十六日就坐落雲林
縣斗南鎮○○段新崙小段七○四地號、地目旱、面積一○九九平
方公尺；及同段七○五地號、地目旱、面積一四○○平方公尺土
地，所為之贈與行為及移轉所有權之物權行為，應予撤銷。
被告丁○○就前開土地於民國九十一年十月十五日，經雲林縣斗
南地政事務所所為之所有權移轉登記（登記原因為贈與），應予
塗銷。
訴訟費用由被告負擔。
    事實及理由
一、程序方面：
    被告未於言詞辯論期日到場，核無民事訴訟法第386 條所列
    各款之情形，爰依原告之聲請，由其一造辯論而為判決。
二、原告主張：
  (一)、被告丙○○與訴外人張存義於民國（下同）87年3 月25日
      ，邀同訴外人吳文龍為連帶保證人，共同向原告借款新臺
      幣（下同）15,000,000元（下稱系爭借款），詎被告丙○
      ○與張存義自91年5 月25日起，即未按期繳納利息，原告
      乃於91年12月18日向鈞院聲請依督促程序發支付命令，經
      鈞院以91年度促字第2416號核發支付命令確定。原告於92
      年5 月間持上開支付命令及確定證明書，向鈞院聲請強制
      執行被告丙○○及張存義所有坐落雲林縣斗南鎮○○段大
      東小段2541地號及大東段新崙小段767 、768 、779 、78
      0 地號等土地，執行案號為92年度執字第4785號。上開不
      動產經四次拍賣結果，僅拍定779 、780 二筆土地，分配
      後共計受償1,482,000 元，尚欠原告15,000,000元及自93
      年5 月10日起至清償日止，按年息百分之六．二計算之利
      息，暨按上開利率百分之二十計算之違約金，及已產生尚
      未清償之違約金302,186 元，其他未獲拍定之土地執行均
      無實益，致原告之債權未獲清償。
  (二)、吳文龍除連帶保證系爭借款外，尚積欠原告借款5,900,00
      0 元，原告持鈞院88年度促字第7899號及93年度促字第13
      705 號支付命令及確定證明書，向鈞院聲請強制執行吳文
      龍所有坐落雲林縣斗南鎮○○段新崙小段747 、719 地號
      及大東段大東小段2406地號土地後，於第四次拍賣程序中
      賣出747 、719 二筆土地，共計受償5,579,000 元，經結
      算後，吳文龍尚欠原告本金887,506 元及自94年6 月18日
      起按原告牌告機動利率計算之利息，及按上開利率百分之
      二十計算之違約金，暨已產生尚未受償之違約金41,734元
      。
  (三)、原告於94年5 月25日清查被告丙○○所有財產時，發現被
      告丙○○於91年9 月26日，竟將其所有坐落雲林縣斗南鎮
      ○○段新崙小段704 、705 地號土地（下稱系爭土地）無
      償贈與其子即被告丁○○，嚴重損害原告之債權。被告丙
      ○○及張存義、吳文龍名下雖另有如附表一、二、三所示
      之財產，惟其三人之剩餘財產價值合計為14,962,550元，
      顯然不足以清償系爭借款債權及吳文龍個人積欠原告之債
      務。被告丙○○將系爭土地無償贈與被告丁○○之行為，
      有害及原告之債權，為此依據民法第244 條之規定，請求
      判決被告丙○○、丁○○間於91年9 月26日就系爭土地所
      為之贈與行為及移轉所有權之物權行為應予撤銷，被告丁
      ○○就前開土地於91年10月15日，經雲林縣斗南地政事務
      所所為之所有權移轉登記（登記原因為贈與）應予塗銷。
三、被告未於言詞辯論期日到場，亦未提出書狀作何聲明或陳述
    。
四、得心證之理由：
  (一)、按債務人所為之無償行為，有害及債權者，債權人得聲請
      法院撤銷之；債務人之行為非以財產為標的，或僅有害於
      以給付特定物為標的之債權者，不適用前項之規定；債權
      人依第一項規定聲請法院撤銷時，得並聲請命受益人或轉
      得人回復原狀，民法第244 條第1 項、第3 項、第4 項前
      段定有明文。揆其立法目的，在保全債務人之責任財產，
      使全體債權人均得就債務人之全部財產平等受償，以保障
      全體債權人之利益。而所謂「有害及債權者」，係指因債
      務人積極減少財產或消極增加債務之行為，致使債權陷於
      清償不能、困難、或遲延之情形而言。
  (二)、查，原告主張被告丙○○於91年9 月26日將系爭土地無償
      贈與被告丁○○，並於91年10月15日辦妥所有權移轉登記
      之事實，業據原告提出土地登記謄本為證，並經本院依職
      權向雲林縣斗南地政事務所調取相關之土地登記資料附卷
      可稽（見本院卷第65-80 頁），原告此部分主張應屬可信
      。
  (三)、原告另主張被告丙○○與張存義於87年3 月25日，邀同吳
      文龍為連帶保證人，向原告借款15,000,000元，上開借款
      僅繳息至91年5 月24日止，即未再按期繳納本息，原告乃
      向本院聲請對被告丙○○及張存義發支付命令，經本院於
      91 年12 月18日以91年度促字第24164 號核發支付命令確
      定。原告持上開支付命令及確定證明書，向本院聲請強制
      執行被告丙○○及張存義所有坐落雲林縣斗南鎮○○段大
      東小段2541地號及同段新崙小段767 、768 、779 、780
      地號土地，執行案號為92年度執字第4785號。上開不動產
      於93年11月2 日特別拍賣時，由訴外人楊月卿以總價1,48
      2,000 元標得其中之779 、780 二筆土地，經分配後，原
      告尚有本金15,000,000元及自93年5 月10日起至清償日止
      ，按年息百分之六．二計算之利息，暨自93年11月9 日起
      至清償日止，按上開利率百分之二十計算之違約金，及已
      核算產生尚未受償之違約金302,186 元未獲清償等情，亦
      據原告提出擔保放款借據、支付命令及確定證明書、他項
      權利證明書、抵押權設定契約書、分配表及債權憑證等為
      證，並經本院依職權調閱本院91年度促字第24164 號支付
      命令卷及92年度執字第4785號執行卷查核屬實。
  (四)、又吳文龍於88年2 月12日、93年2 月6 日各向原告借款2,
      800,000 元、3,100,000 元，其中第一筆借款僅繳息至88
      年4 月11日止，尚欠本金2,800,000 元，及自88年4 月12
      日起至清償日止，按原告牌告機動利率計算之利息，暨自
      88年5 月13日起至清償日止，其逾期在6 個月以內者，按
      上開利率百分之十，逾期超過6 個月者，超過部分按上開
      利率百分之二十計算之違約金；第二筆借款從未繳納本息
      ，尚欠本金3,100,000 元，及自93年2 月6 日起至清償日
      止，按年息百分之五計算之利息，暨自93年3 月7 日起至
      清償日止，其逾期在6 個月以內者，按上開利率百分之十
      ，逾期超過6 個月者，超過部分按上開利率百分之二十計
      算之違約未受清償。原告向本院聲請對吳文龍發支付命令
      ，經本院分別於88年8 月10日、93年10月25日，以88年度
      促字第7899號及93年度促字第13705 號核發支付命令確定
      。原告持上開支付命令及確定證明書，聲請強制執行吳文
      龍所有坐落雲林縣斗南鎮○○段大東小段2406地號及同段
      新崙小段719 、747 地號土地。上開土地於94年6 月17日
      特別拍賣時，由訴外人陳鼎然買得719 地號土地，訴外人
      吳俊賢買得747 地號土地，總價為5,579,000 元，經分配
      後，吳文龍尚欠原告本金856,703 元，及自94年6 月21日
      起至清償日止，按原告牌告機動利率（第一筆借款）、年
      息百分之五（第二筆借款）計算之利息，暨按上開利率百
      分之二十計算之違約金，及已核算產生尚未受償之違約金
      73,615元未清償等情，亦經本院依職權調閱本院88年度促
      字第7899號、93年度促字第13705 號支付命令卷及93年度
      執字第12587 號執行卷查明無誤。
  (五)、被告丙○○及張存義、吳文龍名下雖另有如附表一、二、
      三所示之財產，惟查被告丙○○所有如附表一編號2 之房
      屋價值330,800 元，同門牌編號3 之房屋僅值87,900元，
      張存義所有如附表二編號3 所示之房屋市值約15,400元，
      吳文龍所有如附表三編號3 之房屋則值14,450元，有稅務
      電子閘門財產調件明細表在卷可參（見本院卷第47-49 頁
      ）。又被告丙○○所有如附表一編號1 土地、張存義所有
      如附表二編號1 、2 土地及吳文龍所有如附表三編號1 土
      地，均經本院執行處四次拍賣後未拍定，有本院92年度執
      字第4785號及93年度執字第12587 號執行事件之拍賣公告
      附卷足憑（見本院卷第16-36 、59頁），表示市場上認為
      特別拍賣所定之最低價格仍屬過高，則原告以前述強制執
      行事件特別拍賣之最低價格，作為上開土地之市值，尚稱
      合理。另附表三編號2 之土地，如以公告現值每平方公尺
      3,600 元計算，價值約為3,222,000 （895 ×3,600）元
      ，有土地登記謄本可按（見本院卷第102 頁），合計附表
      一、二、三所示之財產價值約為14,962,550（3,494,700
      ＋7,055,400＋4,412,450）。
  (六)、綜上所述，系爭借款債權及吳文龍個人積欠原告之債務，
      不包括利息及違約金，就本金部分即達15,856,703元（15
      ,000,000 ＋856,703），而被告丙○○及張存義、吳文龍
      所有如附表一、二、三所示財產之價值約為14,962,550元
      ，顯然不足以清償上開債權，原告主張被告丙○○將系爭
      土地無償贈與被告丁○○之行為，有害及其債權，自屬有
      據。
五、末查，原告主張其於94年5 月25日，發現被告丙○○於91年
    9 月26日將系爭土地無償贈與被告丁○○之事實，未逾一年
    之除斥期間，有原告提出之雲林縣斗南地政事務所民眾閱覽
    異動索引為證（見本院卷第39、41頁），原告此部分之主張
    亦堪信為真實。
六、從而，原告依據民法第244 條第1 項、第4 項之規定，請求
    撤銷被告間就系爭土地所為之贈與行為及所有權移轉登記行
    為，暨被告丁○○就系爭土地於91年10月15日所為之所有權
    移轉登記應予塗銷，為有理由，應予准許。
七、訴訟費用負擔之依據：民事訴訟法第78條。
中　　華　　民　　國　　94　　年　　9 　　月　　14　　日
                  民事第一庭    法  官   蔡碧蓉
以上正本係照原本作成。
如對本判決上訴，須於判決送達後20日內向本院提出上訴狀（須
附繕本），並繳納上訴裁判費。
中　　華　　民　　國　　94　　年　　9 　　月　　14　　日
                                書記官   蔡嘉萍
┌────────────────────────────────────────────────────────────┐
│附表一：被告丙○○名下之財產　　　　　　　　　　　　　　　　　　                                                        │
├──┬─────┬─────────────────────────┬──────┬───────┬──────────┤
│編號│財產名稱  │     坐           落           位         置      │ 稅 籍 編 號│市值（新臺幣）│  備           註   │
├──┼─────┼─────────────────────────┼──────┼───────┼──────────┤
│ １ │土    地  │雲林縣斗南鎮○○段大東小段2541地號土地            │            │3,076,000元   │92年度執字第4785號特│
│    │          │                                                  │            │              │別拍賣最低拍賣價格  │
├──┼─────┼─────────────────────────┼──────┼───────┼──────────┤
│ ２ │房    屋  │雲林縣斗南鎮○○里○○○路72之6號                 │00000000000 │   330,800元  │                    │
├──┼─────┼─────────────────────────┼──────┼───────┼──────────┤
│ ３ │房    屋  │雲林縣斗南鎮○○里○○○路72之6號                 │00000000000 │    87,900元  │                    │
├──┴─────┴─────────────────────────┴──────┴───────┴──────────┤
│合計： 3,494,700元                                                                                                      │
└────────────────────────────────────────────────────────────┘
┌────────────────────────────────────────────────────────────┐
│附表二：張存義名下之財產　　　　　　　　　　　　　　　　　　                                                            │
├──┬─────┬─────────────────────────┬──────┬───────┬──────────┤
│編號│財產名稱  │     坐           落           位         置      │ 稅 籍 編 號│市值（新臺幣）│  備           註   │
├──┼─────┼─────────────────────────┼──────┼───────┼──────────┤
│ １ │土    地  │雲林縣斗南鎮○○段新崙小段767地號土地             │            │3,903,000元   │92年度執字第4785號特│
│    │          │                                                  │            │              │別拍賣最低拍賣價格  │
├──┼─────┼─────────────────────────┼──────┼───────┼──────────┤
│ ２ │土    地  │雲林縣斗南鎮○○段新崙小段768地號土地             │            │3,137,000元   │92年度執字第4785號特│
│    │          │                                                  │            │              │別拍賣最低拍賣價格  │
├──┼─────┼─────────────────────────┼──────┼───────┼──────────┤
│ ３ │房    屋  │雲林縣斗南鎮○○里○○○路72號                    │00000000000 │    15,400元  │                    │
├──┴─────┴─────────────────────────┴──────┴───────┴──────────┤
│合計： 7,055,400元                                                                                                      │
└────────────────────────────────────────────────────────────┘
┌────────────────────────────────────────────────────────────┐
│附表三：吳文龍名下之財產　　　　　　　　　　　　　　　　　　                                                            │
├──┬─────┬─────────────────────────┬──────┬───────┬──────────┤
│編號│財產名稱  │     坐           落           位         置      │ 稅 籍 編 號│市值（新臺幣）│  備           註   │
├──┼─────┼─────────────────────────┼──────┼───────┼──────────┤
│ １ │土    地  │雲林縣斗南鎮○○段大東小段2406地號土地            │            │1,176,000元   │93年度執字第12587 號│
│    │          │                                                  │            │              │特別拍賣最低拍賣價格│
├──┼─────┼─────────────────────────┼──────┼───────┼──────────┤
│ ２ │土    地  │雲林縣斗南鎮○○段新崙小段716之1號                │            │3,222,000元   │                    │
├──┼─────┼─────────────────────────┼──────┼───────┼──────────┤
│ ３ │房    屋  │雲林縣斗南鎮○○里○○鄰○○○路17號                │00000000000 │    14,450元  │                    │
├──┴─────┴─────────────────────────┴──────┴───────┴──────────┤
│合計：4,412,450元                                                                                                       │
└────────────────────────────────────────────────────────────┘
